【裁判字號】    97,易,751
【裁判日期】    971126
【裁判案由】    詐欺
【裁判全文】
臺灣苗栗地方法院刑事判決               97年度易字第751號
公  訴  人  臺灣苗栗地方法院檢察署檢察官
被      告  甲○○
                    享新村4號.
上列被告因詐欺案件，經檢察官聲請以簡易判決處刑（97年度偵
字第3096號），本院苗栗簡易庭認不宜以簡易判決處刑，改依通
常程序審理，及移送併辦（臺灣桃園地方法院檢察署97年度偵字
第18445 號），本院判決如下：
    主  文
甲○○幫助犯詐欺取財罪，處有期徒刑參月，如易科罰金，以新
臺幣壹仟元折算壹日。
    犯罪事實
一、甲○○明知依一般社會生活之通常經驗，要在郵局或金融機
    構開立帳戶並無困難，一般人均係使用自己之帳戶，只有別
    有用心之人才會不使用自己之帳戶，反而使用他人之帳戶，
    且已能預見提供帳戶予他人使用，可能遭不詳犯罪集團藉以
    遂行詐騙被害人使之將款項匯入該帳戶，並作為犯罪贓款匯
    進提出之用，嗣再提領一空，致使被害人及偵查機關無從追
    查，進而便利實施詐欺之財產犯罪，惟其仍不違其本意，不
    顧他人所可能遭害之危險，而基於幫助不詳真實姓名成年人
    所組成之詐欺集團實施詐欺取財之不確定犯意，於民國97年
    3 月23日前之某時，在不詳地點，將其所申辦之兆豐國際商
    業銀行北中壢分行（下稱兆豐銀行北中壢分行）帳號第0000
    0000000000號帳戶之存摺、提款卡（包括密碼）等物，交付
    予詐欺集團所屬之姓名不詳成年人，而任由他人藉以遂行詐
    欺取財犯罪，以此方式幫助該詐欺集團成員詐騙他人財物。
    嗣後上開姓名不詳之成年人所屬詐欺集團成員於取得甲○○
    所交付之上開帳戶存摺、提款卡（包括密碼）後，即基於意
    圖為自己不法所有之犯意，分別於(1)97年3 月23日晚間7 時
    50分許，撥打電話予簡里玲，向其詐稱在東森購物之付款簽
    收方式誤寫為分期付款，須依指示操作提款機，始能將已被
    扣款之款項回復到原先之帳戶，致使簡里玲不疑有他而陷於
    錯誤，依指示操作提款機，而於同日晚間9 時56分許及9 時
    59分許，分別匯出新臺幣（下同）26123 元、29983 元至甲
    ○○之上開兆豐銀行帳戶。(2)97年3 月23日晚間9 時10分許
    ，撥打電話予乙○○，並佯稱其之前在東森購物消費之扣款
    錯誤，要其前往自動提款機前更正，致乙○○不疑有他而陷
    於錯誤，遂依指示於同日晚間9 時29分許，匯款2520元至甲
    ○○之上開兆豐銀行帳戶，該詐欺集團成員即以此方式詐騙
    財物得手。嗣經簡里玲、乙○○察覺有異，報警處理，始查
    悉上情。
二、案經桃園縣政府警察局中壢分局報請臺灣桃園地方法院檢察
    署檢察官呈請臺灣高等法院檢察署檢察長令轉臺灣苗栗地方
    法院檢察署檢察官偵查後聲請以簡易判決處刑（前述(2)部分
    ），及臺灣桃園地方法院檢察署檢察官移送併案審理（前述
    (1)部分）。
    理  由
壹、證據能力部分
    按傳聞法則之重要理論依據，在於傳聞證據未經當事人之反
    對詰問予以核實，乃予排斥，惟若當事人已放棄對原供述人
    之反對詰問權，於法院審判時表明同意該等傳聞證據可作為
    證據，基於證據資料愈豐富，愈有助於真實發現之理念，並
    貫徹刑事訴訟法修法加重當事人進行主義之精神，確認當事
    人對於證據能力有處分權之制度，傳聞證據經當事人同意作
    為證據，法院認為適當者，亦得為證據。另當事人於調查證
    據時，對於傳聞證據表示「沒有意見」、「對於證據調查無
    意見」，而未於言詞辯論終結前聲明異議，應視為已有將該
    等傳聞證據採為證據之同意，此刑事訴訟法第159 條之5 定
    有明文。經查：本案所引之下列證據，本院於審理中均一一
    踐行「告以要旨」程序，被告在知悉上開證據係審判外陳述
    之情形下，對於各該審判外之陳述均分別表示「沒有意見」
    ，或僅就上開陳述是否真實表示意見，並未於言詞辯論終結
    前就證據能力聲明異議（本院卷第74頁以下）；而本院審酌
    該等陳述作成時之情況，認為其證據之取得過程並無瑕疵，
    且與待證事實具有關連性，證明力非明顯過低，而具適當性
    ，是自應具有證據能力。
貳、實體部分
一、認定犯罪事實所憑證據及理由：
    訊據被告甲○○固坦承開立前揭兆豐銀行北中壢分行帳戶使
    用之事實，惟矢口否認有何幫助詐欺犯行，辯稱：該帳戶之
    存摺、提款卡（密碼貼在上面）是在97年3 月22日在桃園市
    坐計程車時，連同1 串鑰匙一起遺失的，伊大約在同年月26
    、27日左右用行動電話打去銀行掛失，當時銀行人員說伊帳
    戶已是警示帳戶，所以伊想報警也沒有用，況且帳戶只剩3
    、4 百元而已，伊並沒有將帳戶賣給詐騙集團使用等語。經
    查：
（一）上揭被告開立兆豐銀行北中壢分行帳戶使用乙節，業據被
      告坦承在卷，並有兆豐銀行北中壢分行97年4 月15日兆銀
      北中壢發字第000042號所附開戶資料影本、帳戶交易明細
      表在卷足參（桃園地方法院檢察署97年度偵字第13177 號
      卷第12頁以下）。復有被害人簡里玲、乙○○警詢之證述
      及匯款單據影本存卷可憑（桃園地方法院檢察署97年度偵
      字第18445 號卷第18至第21頁；97年度偵字第13177 號第
      11、第25頁）。而被告前揭帳戶於97年3 月23日，確因跨
      行轉帳而收入上述款項，並隨即於當天遭提領等情，亦有
      前開帳戶之交易資料表1 份存卷可查。綜上，被告之前揭
      帳戶（連同提款卡及密碼）確遭詐欺集團管領使用於詐欺
      取財犯行，至為明確。
（二）至被告雖否認將前揭帳戶提供詐欺集團使用，並以前詞置
      辯，然查：
    1.被告就前揭存摺、提款卡等物遺失乙節，雖辯稱曾於97年
      3 月26、27日有以行動電話辦理掛失，然本院經查無任何
      被告申辦掛失之紀錄，此有兆豐銀行北中壢分行97年9 月
      26日兆銀北中壢發字第000148號在卷可參（本院卷第44頁
      ），且被告亦自承並未向警方報案，則該帳戶之存摺、提
      款卡是否確已遺失，實非無疑。且存摺、提款卡等物遺失
      卻不為掛失或報案，甘冒遭他人冒用其金融帳戶之風險，
      更顯本件異於常情之處。而被告又於警詢時供稱：「（既
      然該銀行帳戶存款簿暨提款卡你未曾借予他人使用，且該
      提款密碼你已忘記，為何他人能使用該帳戶存款簿暨提款
      卡存領金錢？）我不知道。我將密碼寫在標籤上，再黏在
      提款卡上。」、「（據你所述，最後一次使用該存款簿提
      款暨提款卡是96年9-10月份，為何你於97年3 月22日會至
      桃園市○○街《前租住處》取出該存款簿暨提款卡，你取
      出目的為何？）因我認為那是重要東西，所以才會回前租
      住處取回。」等語（桃園地方法院檢察署97年度偵字第18
      445 號卷第7 至第8 頁）。然被告之後於本院審理中供稱
      ：「（你的存摺、提款卡是一起丟掉？）那時候要去桃園
      拿東西，在坐計程車的時候掉了。」、「（當時還有什麼
      東西與存摺、提款卡一起丟掉？）還有一把鑰匙。」、「
      （你回去桃園只是為了拿這三樣東西？）順便去看看我的
      室友，我本來不想回去，是我男友硬要我回去。」等語（
      本院卷第17頁）。綜上觀之，被告先稱認為提款卡是重要
      東西才會前往取回，後又改稱本來不想回去，是伊男朋友
      硬要伊回去，前後供述顯有矛盾之處，又被告乃有工作經
      驗之成年人，當知存摺、提款卡（其上貼密碼）須妥善保
      管，且按一般情形而言，帳戶所有人為避免密碼及提款卡
      同遭他人取得、利用，均知提款卡應與其密碼分別保存，
      或者將密碼牢記心中，而不在任何物體上標示或載明密碼
      ，以免帳戶款項遭人持提款卡併同輕易得知之密碼而盜領
      存款，又果真遺失後應儘速辦理掛失或報警，然被告先於
      警詢時稱：「（既然你記得於97年3 月22日至桃園市○○
      街《前租住處》取回該存款簿暨提款卡，為何至97年3 月
      26日或27日才發現該存款簿暨提款卡遺失？）我不知道如
      何回答。」等語（同上第18445 號偵查卷第8 頁）。後於
      偵訊時改稱：「（你為何不在第一時間去掛失？）我要坐
      火車回竹南，且後來接到朋友住院的消息，我那三天都在
      醫院。」等語（苗栗地方法院檢察署97年度偵字第3096號
      第6 頁）。綜觀被告之證述，既稱認為上開帳戶存摺、密
      碼是重要的東西才回去拿，依照常情，既然是「特地」回
      去拿，則應該更加注意保管，一發現遺失應立即向銀行掛
      失或報警，然被告自稱97年3 月22日遺失、97年3 月26或
      27日曾打電話掛失，但上開帳戶雖於同年月23日22時00分
      完成聯防機制通報圈存作業程序、同年月24日00時32分完
      成聯防機制通報警示註記作業程序，然被害人於同年月23
      日轉帳至上開帳戶，旋即於當日即被提領（桃園地方法院
      檢察署97年度偵字第13177 號卷第20頁），被告辯稱向銀
      行掛失之時間，亦已在銀行完成通報警示帳戶之後，顯與
      常情不符。再以不法集團使用所謂人頭帳戶，非確定該帳
      戶所有人不會報警或掛失止付，應不至以該帳戶從事於財
      產犯罪，以避免被警追查或帳戶遭掛失而徒勞無功。本案
      被告之帳戶係詐欺集團之取財工具已如前述，顯見該詐欺
      集團於向被害人詐騙時，確有把握被告之上開帳戶在通報
      警示帳戶前不致遭掛失，而此等確信，在帳戶之存摺、提
      款卡等物係由竊取或拾獲之情形，應無可能發生。準此，
      足認被告所有上開帳戶，應係其自行提供不詳姓名之人使
      用，而非遺失，被告所辯，僅係卸責之詞，不足採信。
    2.又現今金融機構帳戶之申請甚為簡易方便，如係基於正當
      用途而有使用帳戶之必要，通常使用人得以自己名義申請
      辦理即可，本無借用他人帳戶掩飾資金流向之必要。倘該
      取得帳戶之人，非將被告提供之金融機構帳戶作為犯罪所
      得存提進出及其他不法用途，豈須向被告收取存摺、提款
      卡及密碼供己使用？再者，蒐集他人金融機構帳戶作為被
      害人匯入款項之交易媒介，用以隱匿真正犯罪者身分及資
      金流向之犯罪模式，多係用於詐欺取財之犯罪類型，此乃
      一般使用人頭帳戶常見之非法利用類型，業經大眾傳播媒
      體再三披露，而被告自承學歷為國中畢業，有兩年多工作
      經驗，自無從諉為不知。被告既已得悉可能作為上開犯罪
      用途，卻又提供金融機構帳戶，容任該項犯罪行為之繼續
      實現，毫無積極取回前揭物品或其他主觀上認為不致發生
      該項犯罪結果之確信，足徵前揭犯罪行為自仍不違其本意
      ，被告應具有幫助他人詐欺取財犯罪之不確定故意，殆無
      疑義，犯行堪以認定，應依法論科。
二、論罪科刑的理由：
（一）按幫助犯之成立，主觀上行為人須有幫助故意，客觀上須
      有幫助行為，意即需對於犯罪與正犯有共同之認識，而以
      幫助之意思，對於正犯資以助力，而未參與實施犯罪之行
      為者而言（參照最高法院75年度台上字第1509號、88年度
      台上字第1270號判決意旨）。本件被告將其申請及所有之
      金融帳戶，連同該帳戶之存摺、提款卡及密碼，一併交付
      姓名年籍不詳之詐欺集團成員使用，供該成員所屬之詐欺
      集團作為其對被害人乙○○、簡里玲實施詐欺犯罪之取款
      工具，顯係基於幫助他人實施詐欺取財犯罪之犯意，且所
      為提供金融帳戶之行為，亦屬刑法詐欺罪構成要件以外之
      行為。是被告既以幫助他人犯罪之意思，而參與犯罪構成
      要件以外之行為，核被告所為，係犯刑法第30條第1 項前
      段、刑法第339 條第1 項之幫助詐欺取財罪。又本件被告
      一次交付上開帳戶之存摺、提款卡及密碼予詐欺集團所屬
      之姓名不詳成年人之行為，幫助詐欺集團成員詐欺被害人
      乙○○、簡里玲兩人之財物，係一行為觸犯數個相同罪名
      ，為想像競合犯，應依刑法第55條規定從一情節較重者處
      斷。
（二）被告甲○○係幫助犯，依刑法第30條第2 項之規定，減輕
      其刑。
（三）另臺灣桃園地方法院檢察署檢察官移送併案審理之97年度
      偵字第18445 號案件，與本件起訴之犯罪事實有想像競合
      之裁判上一罪關係，本院自得併予審理，附此敘明。
三、量刑理由：
    爰審酌被告在此詐欺集團犯案猖獗，利用帳戶掩飾、隱匿詐
    財贓款之事迭有所聞之際，竟仍基於提供銀行帳戶以供詐欺
    集團從事詐財行為之犯罪手段，其所為助長詐欺集團之猖獗
    ，影響社會正常交易安全，增加被害人尋求救濟之困難，並
    使犯罪之追查趨於複雜，危害社會情節非輕，被害人遭詐騙
    而匯入被告帳戶之金額，及其前無論罪科刑紀錄，素行尚佳
    ，而犯後雖否認犯行，然未聲請不必要之調查等一切情狀，
    爰量處如主文所示之刑，併諭知易科罰金之折算標準，以示
    懲儆。
四、被告交予姓名不詳之成年人之上開銀行存摺、提款卡（被告
    供稱其上貼有密碼），雖係供犯罪所用之物，但未經扣案，
    迄今仍未取回，且非義務沒收之物，爰不為沒收之諭知，附
    此敘明。
五、應適用法律依據：
（一）刑事訴訟法第452 條、第299條第1 項前段。
（二）刑法第339 條第1 項、第30條第1 項前段、第2 項、第55
      條、第41條第1 項前段。
（三）刑法施行法第1 條之1 。
本案經檢察官蕭慶賢到庭執行職務。
中    華    民    國    97    年    11    月    26    日
                  刑事第二庭  審判長法  官  楊清益
                                    法  官  林大為
                                    法  官  魏宏安
以上正本證明與原本無異。
如不服本判決應於收受判決後10日內向本院提出上訴書狀，並應
應敘述具體理由。其未敘述上訴理由者，應於上訴期間屆滿後20
日內向本院補提理由書 (均須按他造當事人之人數附繕本)「 切
勿逕送上級法院」。告訴人或被害人如對本判決不服者，應具備
理由請求檢察官上訴，其上訴期間之計算係以檢察官收受判決正
本之日期為準。
                                    書記官  盧俊良
中    華    民    國    97    年    11    月    26    日
附錄本件論罪科刑法條全文：
中華民國刑法第30條第1項
幫助他人實行犯罪行為者，為幫助犯。雖他人不知幫助之情者，
亦同。
中華民國刑法第339條第1項
意圖為自己或第三人不法之所有，以詐術使人將本人或第三人之
物交付者，處5 年以下有期徒刑、拘役或科或併科1 千元以下罰
金。


司法院資訊處製作；財團法人民間司法改革基金會備份。
